臺灣高等法院刑事裁定
109年度毒抗字第253號
抗  告  人  
即  被  告  沈宗勳



上列抗告人因違反毒品危害防制條例案件，不服臺灣新北地方法
院109年度毒聲字第558號，中華民國109年9月25日裁定（聲請案
號：臺灣新北地方檢察署109年度聲觀字第535號），提起抗告，
本院裁定如下：
    主  文
抗告駁回。
    理  由
一、原裁定以：抗告人即被告甲○○，坦承於民國109 年1 月30日
    晚間8時許，在新北市○○區○○街00巷0 弄0 號住處，以將第
    二級毒品甲基安非他命置於玻璃球燃燒吸食煙霧之方式，施
    用甲基安非他命1 次，而警方採集被告尿液送驗結果，呈甲
    基安非他命代謝後之安非他命、甲基安非他命陽性反應，有
    台灣檢驗科技股份有限公司濫用藥物檢驗報告（報告編號：
    UU/2020/00000000、檢體編號：Z000000000000 ）在卷可稽
    ，據以認定被告有施用第二級毒品甲基安非他命犯行。因被
    告前有多次施用毒品紀錄，法院多次裁定令入戒治處所施以
    強制戒治，臺灣桃園地方法院以90年度毒聲字3536號裁定最
    後1次令入戒治處所施以強制戒治1 年，嗣因執行成效良好
    ，經裁定停止戒治，所餘戒治期間付保護管束，於91年4 月
    17日釋放出所，嗣於91年8 月19日保護管束期滿未經撤銷停
    止戒治，視為執行完畢，有本院被告前案紀錄表在卷可參，
    被告本次施用毒品距最後1次強制戒治執行完畢釋放，已有3
    年，爰依修正毒品危害防制條例第20條第3項、第35條之1第
    2款規定，裁定被告入勒戒處所觀察、勒戒。
二、被告抗告意旨略稱：被告最近3年一直都有因毒品案件遭判
    有罪而服刑，請鈞院查核被告最近判決及服刑情形，原審裁
    定觀察、勒戒，是否有誤判、違憲。
三、查施用第一級、第二級毒品，為非法行為，毒品危害防制條
    例第10條設有處罰之規定，凡施用第一級、第二級毒品者，
    本應科以刑罰，惟施用毒品者，實具「病患」特質，基於刑
    事政策，對合於一定條件之毒品施用者，依同條例第20條規
    定，先施予觀察、勒戒或強制戒治之保安處分。而109年1月
    15日修正公布、同年7月15日施行之毒品危害防制條例第20
    條第3項規定，犯第10條之罪於觀察、勒戒或強制戒治執行
    完畢釋放後，3年後始再犯者，均應適用同條例第20條第1項
    、第2項之規定，亦即與初犯者相同，應先觀察、勒戒或強
    制戒治，不得逕行追訴處罰。其修法理由指出：施用毒品者
    具「病患性犯人」之特質，並參諸世界各國之醫療經驗及醫
    學界之共識，咸認施用毒品成癮者，其心癮甚難戒除，如觀
    察、勒戒或強制戒治執行完畢釋放後，3年後始再有施用第
    一級、第二級毒品之行為者，足見其有戒除毒癮之可能，宜
    再採以觀察、勒戒方式戒除其身癮及以強制戒治方式戒除其
    心癮之措施，為能放寬觀察、勒戒或強制戒治制度之適用時
    機，以協助施用者戒除毒癮，爰修正第3項。同條例第23條
    第2項亦配合修正為「觀察、勒戒或強制戒治執行完畢釋放
    後，3年內再犯第10條之罪者，檢察官或少年法院（地方法
    院少年法庭）應依法追訴或裁定交付審理」，可知本次修法
    對於施用毒品者施以觀察勒戒、強制戒治，或依法追訴（或
    裁定交付審理）之適用範圍，係確立初犯為具「病患性犯人
    」之特質，應先經一完整之醫療處置，3年內再犯者應依法
    追訴（或裁定交付審理），3年後再犯者則先行裁定觀察、
    勒戒。最高法院109年度台上字第3240號判決為此指出：參
    諸觀察勒戒等治療處置，乃結合醫師、觀護人、社工心理諮
    商等不同領域之專業人員參與之保安處分措施，目的除在戒
    除施用毒品者身癮、心癮之措施外，並企圖重新塑造生活紀
    律，改變其病態行為，與刑罰之執行並不相同，無法以刑罰
    補充或替代醫療處置之特性；從而，3犯以上如距最近1次觀
    察、勒戒或強制戒治執行完畢釋放後，已逾3年者，其間縱
    經判刑、執行，究與觀察勒戒或強制戒治已經完整之治療療
    程不同，無法補充或替代上開之醫療處置，均應再予觀察勒
    戒之機會，方為適法。最高法院刑事大法庭復參酌專家鑑定
    人許福生教授、林式穀醫師之見解，於109年11月18日宣示1
    09年度台上大字第3826號裁定，表示：鑑於將施用毒品者監
    禁於監獄內，僅能短期間防止其接觸毒品，因慣用毒品產生
    之「心癮」根本無法根除，並慮及毒品危害防制條例施行多
    年累積之戒毒經驗及實效，暨逐步擴充之醫療、戒癮機構、
    專業人力、社區支援系統等資源，尤以本次毒品危害防制條
    例第24條修正，擴大檢察官對施用毒品者附條件緩起訴處分
    之範圍，使其能視個案具體情形給予適當多元社區處遇；本
    次修正後對於施用毒品者之思維，自應與時俱進，擺脫以往
    側重於「犯人」身分之處罰，著重其為「病患」之特質，並
    以「治療」疾病為出發點，重新評價前揭所謂「3年後再犯
    」之意義，進而指出：基於憲法應保障人民之生存權，及根
    據每個國民生存照顧需要提供基本給付之理念，為協助施用
    毒品者戒除毒癮復歸社會，對於經監獄監禁處遇後仍再犯之
    施用毒品者，更應恢復以機構內、外之治療協助其戒除毒癮
    ；此即本次修正毒品危害防制條例第20條第3項關於施用毒
    品者所謂「3年後再犯」係何所指之立法真諦，除檢察官優
    先適用第24條命附條件緩起訴處分處遇外，對於施用毒品初
    犯者，即應適用第20條第1項、第2項為機構內之觀察、勒戒
    或強制戒治；若於上開機構內處遇執行完畢釋放後，於「3
    年內再犯」者，依第23條第2項規定，應依法追訴；倘於「3
    年後再犯」自應再回歸到傳統醫療體系機構內重為觀察、勒
    戒或強制戒治之治療，藉機構內、外處遇及刑事制裁等方式
    交替運用，以期能控制或改善其至完全戒除毒癮，明確表示
    對於修正毒品危害防制條例第20條第3項及第23條第2項所謂
    「3年後（內）再犯」，應跳脫以往窠臼，以「3年」為期，
    建立「定期治療」之模式，只要本次再犯距最近1次觀察、
    勒戒或強制戒治執行完畢釋放，已逾3年者，即該當之，不
    因其間有無犯第10條之罪經起訴、判刑或執行
　　而受影響。此為有權解釋，各級法院應受其拘束。
四、另修正毒品危害防制條例增訂第35條之1，其第1 款、第2 
    款分別規定：「偵查中之案件，由檢察官依修正後規定處理
    ；審判中之案件，由法院依據修正後規定處理」，亦即檢察
    官就偵查中、法院就審判中之施用毒品案件，均應依上揭修
    正後規定處理。
五、被告本件109年1月30日施用甲基安非他命，距最後1次強制
    戒治後於91年4月17日停止戒治釋放出所、交付保護管束，9
    1年8月19日保護管束期滿，未經撤銷停止戒治，已逾3年，
    依前揭說明，被告應再予觀察、勒戒，不因其最近3年前有
    多次施用毒品經法院判刑確定而受影響。原審依修正毒品危
    害防制條例第20條第3項、第35條之1第2款規定，裁定將被
    告送勒戒處所觀察、勒戒，核無違誤，被告以其最近3年均
    有施用毒品紀錄，本件不應觀察、勒戒，指摘原裁定不當，
　　為無理由，應予駁回。
據上論斷，依刑事訴訟法第412條，裁定如主文。　
中　　華　　民　　國　　109 　年　　11　　月　　23　　日
     　　　　　　 刑事第九庭    審判長法　官  潘翠雪
                                      法　官  陳俞婷
                                      法　官  曾德水
以上正本證明與原本無異。
不得再抗告。
                                      書記官  陳怡君
中　　華　　民　　國　　109 　年　　11　　月　　23　　日